ACORDAO-COMPLETO-2516215

ACÓRDÃO 2603/2021 ATA 42/2021 - PLENÁRIO

VISTOS, relatados e discutidos estes autos de Auditoria de Conformidade realizada no âmbito do Fiscobras 2021, com o objetivo de verificar a regularidade dos atos relacionados à execução das obras do Ramal do Agreste Pernambucano, que se encontra sob a responsabilidade do Ministério de Desenvolvimento Regional (MDR) ,
ACORDAM os Ministros do Tribunal de Contas da União, reunidos em sessão de Plenário, ante as razões expostas pelo Relator, em:
9.1. realizar, com fulcro no art. 250, inciso V, do Regimento Interno do Tribunal de Contas da União, as oitivas do Ministério do Desenvolvimento Regional e do Consórcio TPF Engenharia-Techne-Engeconsult, supervisor da obra por meio do Contrato 6/2017-MI, para que, no prazo de quinze dias, manifestem-se a respeito dos seguintes indícios de irregularidades:
9.1.1. ausência de justificativa técnica na formalização do 1º e 5º Termo Aditivo do Contrato 6/2017-MI, com violação ao disposto no art. 65, caput, da Lei 8.666/1993, aplicável por força dos arts. 3º e 39 da Lei 12.462/2011, e do art. 50 da Lei 9.784/1999;
9.1.2. extrapolação do limite legal para o aditamento contratual correspondente ao 5º Termo Aditivo do Contrato 6/2017-MI, em afronta ao art. 65, §§ 1º e 2º, da Lei 8.666/1993, aplicável por força do art. 39 da Lei 12.462/2011; 
9.1.3. celebração do 1º e 5º Termos Aditivos do Contrato 6/2017-MI com efeito retroativo às suas formalizações, com infringência do art. 60, parágrafo único, c/c o art. 61 da Lei 8.666/1993, aplicáveis por força do art. 39 da Lei 12.462/2011;
9.2. realizar, com fulcro no art. 250, inciso V, do Regimento Interno do Tribunal de Contas da União, a oitiva da Consultoria Jurídica junto ao MDR da Advocacia-Geral da União, para que, no prazo de quinze dias, manifeste-se a respeito da ausência de pronunciamento, nos pareceres constantes dos autos, sobre o indício de irregularidade colocado no subitem 9.1.3 acima, tendo em vista o disposto no art. 1º, inciso VI, e no art. 11 do Anexo da Portaria 393/2020 da Advocacia-Geral da União; e
9.3. enviar cópia deste Acórdão, acompanhada do Relatório de Auditoria (peça 49) , ao Ministério do Desenvolvimento Regional, ao Consórcio TPF Engenharia-Techne-Engeconsult e à Consultoria Jurídica junto ao MDR da Advocacia-Geral da União, para subsidiar as manifestações requeridas.

Auditoria de conformidade realizada, no âmbito do Fiscobras 2021, com o objetivo de verificar a regularidade dos atos relacionados à execução das obras do Ramal do Agreste Pernambucano.

Ministério do Desenvolvimento Regional.

3. Interessado: Congresso Nacional (vinculador).

13.1. Ministros presentes: Ana Arraes (Presidente), Walton Alencar Rodrigues, Benjamin Zymler, Augusto Nardes, Raimundo Carreiro, Bruno Dantas e Jorge Oliveira.
13.2. Ministro-Substituto convocado: Marcos Bemquerer Costa.
13.3. Ministros-Substitutos presentes: Augusto Sherman Cavalcanti (Relator) e André Luís de Carvalho.

AUGUSTO SHERMAN

Trata de auditoria de conformidade realizada no Ministério de Desenvolvimento Regional (MDR) com o objetivo de verificar a regularidade dos atos relacionados à execução das obras de construção do Ramal do Agreste, estrutura integrante do Projeto de Integração do Rio São Francisco com as Bacias Hidrográficas do Nordeste Setentrional (Pisf) , decorrente do Acórdão 833/2021-TCU-Plenário, de relatoria da Ministra Ana Arraes (TC Processo 035.374/2020-9) .
Reproduzo a seguir o teor principal do relatório (Fiscalização 64/2021) elaborado pela Secretaria de Infraestrutura Hídrica, de Comunicações e de Mineração (SeinfraCom) (peça 49) :
"Apresentação
Trata-se auditoria de conformidade realizada no âmbito do Fiscobras 2021 (plano de fiscalização de obras do TCU para este ano) que visa, precipuamente, a verificar regularidade da execução das obras do Ramal do Agreste, empreendimento orçado em R$ 1,16 bilhões (R$ 1.130.300.000,00 - valor de referência em nov/2014, mais R$ 37.806.072,92 - valor de referência em out/2015, correspondente à soma dos valores dos Contratos 38/2015-MI e 6/2017-MI, respectivamente) .
I.1. Importância socioeconômica
O Ramal do Agreste, Lote E do Projeto de Integração do Rio São Francisco, está situado no encontro da mesorregião do sertão com a mesorregião do agreste no norte do estado de Pernambuco, próximo da divisa com o estado da Paraíba, abrangendo terras dos municípios de Sertânia e Arcoverde, nas sub-bacias hidrográficas dos rios Moxotó e Ipojuca. Integrase ao Eixo Leste do Pisf e caracteriza-se, em linhas gerais, por derivar água desde o reservatório de Barro Branco, em Sertânia, atravessando e abastecendo as bacias dos rios Moxotó e Ipojuca.
O projeto tem como objetivo elevar a oferta hídrica local e assegurar o abastecimento de água à população da região do agreste pernambucano, de maneira a suprir a demanda urbana, rural, de irrigação e aquicultura. Estima-se que 68 municípios do estado de Pernambuco, com cerca de 2 milhões de pessoas, serão beneficiados pelo empreendimento que depende, para a sua plena utilização, da conclusão da Adutora do Agreste, obra que se realiza de forma concomitante a esta.
A água bruta será distribuída através de um sistema de adutoras já em construção, sendo que seus benefícios extrapolam os municípios de intervenção direta da obra, atingindo municípios das bacias hidrográficas por ele beneficiadas indiretamente - Ipojuca, Moxotó, Ipanema, Goiana, Capibaribe, Sirinhaém, Mundaú, Una, Paraíba e Traipu.
Introdução 
I.2. Deliberação que originou o trabalho 
Em cumprimento ao Acórdão 833/2021-TCU-Plenário, relatora Ministra Ana Arraes, realizou-se a auditoria no Ministério do Desenvolvimento Regional, no período compreendido entre 10/5/2021 e 4/8/2021.
As razões que motivaram esta auditoria foram a importância socioeconômica do empreendimento, bem como a sua materialidade, haja vista que apenas o contrato principal foi orçado em R$ 1,13 bilhão (data base: nov/2014) .
I.3. Visão geral do objeto 
Reproduz-se abaixo, com adaptações, a descrição do objeto elaborada na fiscalização anterior, realizada no ano de 2019 (TC Processo 002.020/2019-0) , e, na sequência, seguem informações acerca do encaminhamento dado pelo TCU aos achados dela decorrentes, bem como um complemento atualizado da visão dos demais aspectos do objeto.
O Ramal do Agreste é um empreendimento de infraestrutura hídrica, composto por um sistema de obras hidráulicas como canais, barragens, reservatórios, túneis, aquedutos, estação de bombeamento, obras de arte corrente e especiais, linha de transmissão e uma subestação para suprimento elétrico do projeto que capta água no Eixo Leste do Projeto de Integração do Rio São Francisco com as Bacias do Nordeste Setentrional (Pisf) . A entrega da água aos sistemas de abastecimento de água, objetivo final do empreendimento, dependerá, ainda, de seu transporte por meio de um sistema de adutoras, abrangendo cerca de setenta municípios da região.
Desenvolve-se a partir da estrutura de controle do reservatório Barro Branco - Trecho V, Eixo Leste do Projeto de Integração do Rio São Francisco com as Bacias do Nordeste Setentrional - por condução gravitacional, por meio de canais de formato trapezoidal escavados a céu aberto, aquedutos e túneis até o quilômetro 47,2 km onde está prevista uma Estação de Bombeamento EBVII-1, para recalcar a vazão de 8,0 m³/s, a cerca de 220 m de desnível, de maneira a transpor o divisor de águas entre as bacias dos rios Moxotó e Ipojuca, seguindo por gravidade até o reservatório Ipojuca, localizado no município de Arcoverde.
 O projeto tem como objetivo elevar a oferta hídrica local e assegurar o abastecimento de água à população da região do agreste pernambucano, de maneira a suprir a demanda urbana, rural, de irrigação e aquicultura. Nesse contexto, vale ressaltar a inadequação de uma parte considerável dos mananciais disponíveis hoje, tendo em vista uma série de impedimentos e restrição do seu uso, a exemplo do alto teor de sais. O novo sistema deverá, portanto, proporcionar a substituição do abastecimento urbano e rural feito pelas atuais fontes, deixando-as somente para os outros tipos de uso. 
 Cumpre destacar que o atingimento da finalidade precípua da obra depende da conclusão da chamada Adutora do Agreste, que levará a água bruta captada no reservatório Ipojuca aos sistemas de abastecimento de água dos municípios do agreste pernambucano.
Com vistas à execução das obras do Ramal do Agreste, foi celebrado o Contrato 38/2015-MI (assinado em 29/12/2015) , objeto da presente fiscalização. O referido ajuste foi decorrente do Regime Diferenciado de Contratação (RDC)  Eletrônico 2/2015, procedimento licitatório que selecionou, sob o regime de contratação integrada, o Consórcio Emsa-Ferreira Guedes para firmar o contrato em questão, com valor de R$ 1.130.300.000,00 e vigência até 27/9/2021 (Evidência 35) .
A supervisão da obra está a cargo do consórcio TPF Engenharia-Techne-Engeconsult, por meio do Contrato 6/2017-MI, celebrado em 20/4/2017, no valor de R$ 25.250.000,00, pelo prazo de execução de quarenta meses (a contratação foi precedida do RDC Eletrônico 4/2016, de 11/10/2016 - peça correspondente da evidência 1) . O início dos serviços, no entanto, só veio a ser autorizado em 27/2/2018.
Da fiscalização anterior, remanesceu como irregularidade (Acórdão 567/2021-TCU-Plenário, relator: Ministro Augusto Sherman) o sobrepreço decorrente do desequilíbrio econômico-financeiro do contrato decorrente do item correspondente ao pagamento de horas in itinere, despesa que não é mais devida com o advento da reforma trabalhista promovida pela Lei 13.467/2017. O acórdão foi objeto de pedido de reexame por parte da contratada, suspendendo-se os efeitos do item 9.1 da referida decisão, estando o mérito pendente de apreciação pelo Tribunal.
No que se relaciona ao presente relatório, como o encaminhamento proposto contém a medida preliminar de oitiva do MDR, entendeu-se despiciendo o encaminhamento dos autos ao comentário dos gestores.
I.4. Objetivo e questões de auditoria 
A presente auditoria teve por objetivo fiscalizar as obras de construção do Ramal do Agreste Pernambucano.
A partir do objetivo do trabalho e a fim de avaliar em que medida os recursos estão sendo aplicados de acordo com a legislação pertinente, formularam-se as questões adiante indicadas:
Questão 1: As execuções do contrato principal e de supervisão atendem às cláusulas contratuais e aos regimes de execução previstos na Lei 8.666/1993 ou na Lei 12.462/2011?
Questão 2: A fiscalização por parte da administração está sendo executada de forma adequada, nos termos da Lei 8.666/1993, art. 58, inciso III, c/c o art. 67, e da Lei 12.462/2011, art. 39?
I.5. Metodologia utilizada 
Os trabalhos foram realizados em conformidade com as Normas de Auditoria do Tribunal de Contas da União (Portaria-TCU 280/2010, alterada pela Portaria-TCU 185/2020) e com observância aos Padrões de Auditoria de Conformidade estabelecidos pelo TCU (Portaria-Segecex 26/2009) .
Durante o planejamento e a execução da auditoria, foram obtidas e analisadas as informações relativas aos contratos e os correspondentes termos aditivos. Para responder às questões de auditoria, foram utilizadas as técnicas de análise documental, confronto de informações e documentos, reuniões e questionamentos a gestores e técnicos envolvidos, realizações de cálculos e consulta à legislação, doutrina e jurisprudência do TCU sobre a matéria. 
O relatório de auditoria foi elaborado com base nas informações obtidas na fase de planejamento e de execução, a fim de apresentar o objetivo e as questões de auditoria (matriz de planejamento) , a metodologia utilizada, os achados de auditoria (matriz de achados) , as conclusões e a proposta de encaminhamento.
Os papéis de trabalho utilizados nesta fiscalização contemplam: contratos e aditivos, planilhas orçamentárias, comunicações (ofícios) , relatórios de acompanhamento da obra, dentre outros.
I.6. Limitações inerentes à auditoria 
Não houve limitações.
I.7. Volume de recursos fiscalizados 
O volume de recursos fiscalizados alcançou o montante de R$ 1.168.106.072,92 (R$ 1.130.300.000,00 - valor de referência em nov/2014, mais R$ 37.806.072,92 - valor de referência em out/2015) correspondente à soma dos valores dos Contratos 38/2015-MI e 6/2017-MI.
I.8. Benefícios estimados da fiscalização 
Entre os benefícios estimados desta fiscalização, tem-se a possibilidade de correção de irregularidades, por meio da atuação tempestiva do controle, evitando que sejam materializados riscos potenciais que afetem o alcance dos resultados do empreendimento e causem danos aos cofres públicos. Além disso, os trabalhos fornecerão subsídios para a atuação do Congresso Nacional.
Achados de auditoria 
I.9. Ausência de justificativa técnica para a formalização do 1º e do 5º Aditivo do Contrato 6/2017-MI
Tipificação do achado:
Classificação: indício de irregularidade grave com recomendação de continuidade (IGC) .
Justificativa de não enquadramento no conceito de IGP da LDO:
A irregularidade não se enquadra no inciso IV do § 1º do art. 138 da Lei 14.116/2020 (Lei de Diretrizes Orçamentárias - LDO/2021) , por se tratar de dano potencial, sem possibilidade de aferição para identificar a sua materialidade.
Situação encontrada:
Ausência de justificativas técnicas para a formalização do 1º e do 5º Termo Aditivo do Contrato 6/2017-MI, pois não foram baseados em parâmetros que refletissem o dimensionamento dos quantitativos de profissionais de supervisão e gerenciamento, lastreados em memórias de cálculo e documentos que servissem de suporte técnico à necessidade dos acréscimos nos replanilhamentos desses aditivos, com violação ao disposto no art. 65, caput, da Lei 8.666/1993, aplicáveis por força do art. 39 da Lei 12.462/2011, art. 3º da Lei 12.462/2011 e art. 50 da Lei 9.784/1999.
Compulsando a Carta TVII-1387-C-008/2019 do Consórcio Supervisor TTE, de 9/1/2019, e a Carta TVII 1387-C-361-20, de 30/10/2020 (Evidências 5 e 14) , que solicitaram a formalização do primeiro e quinto termos aditivos, respectivamente, e os pareceres técnicos, tanto da fiscalização quanto da gestora do Contrato 6/2017-MI, relativos às propostas desses aditivos, constatou-se a ausência de memórias de cálculo e de documentos que servissem de suporte técnico à necessidade dos acréscimos nos replanilhamentos desses aditivos, conforme ver-se-á na análise a seguir por cada termo separadamente.
1º Termo Aditivo
O Contrato 6/2017-MI, celebrado em 20/4/2017, tem por objeto a execução de serviços de consultoria especializada de engenharia do proprietário (coordenação; gerenciamento; supervisão; acompanhamento; fiscalização; assistência técnica de obras - ATO e análise técnica de projetos - ATP) para implantação do Ramal do Agreste do Pisf (Evidência 1) .
Foi contratado o Consórcio TTE, formado pelas empresas TPF Engenharia Ltda., Techne Engenheiros Consultores Ltda. e Engeconsult Consultores Técnicos Ltda., tendo sido emitida ordem de início de serviço em 27/2/2018 (Evidência 34) .
O referido contrato, no valor de R$ 25.250.000,00, com prazo de execução de quarenta meses da emissão da ordem de serviço, foi celebrado no âmbito do Regime Diferenciado de Contratação - RDC Eletrônico 4/2016, sob o regime de empreitada por preço unitário, nos termos do disposto no inciso IV do art. 1º e art. 8º da Lei 12.462/2011.
Em 9/1/2019, apenas cerca de dez meses após a ordem de início dos serviços, o Consórcio TTE encaminhou para a Fiscalização do Contrato a Carta TVII-1387-C-008/2019 relativa ao pleito do 1º aditivo, a qual apresentou os motivos para readequação da equipe, anexando planilha de custos associada (Evidências 5 e 6) .
Ressaltou ainda a supervisora que o contrato foi celebrado com base na proposta elaborada em outubro de 2016, sendo que, naquela ocasião, ela só dispunha do cronograma físico-financeiro disponibilizado pelo MDR, como parte do RDC Eletrônico 4/2016, para dimensionar sua equipe. Somente em 2018, a construtora teria entregado o planejamento para a execução da obra, apresentando o cronograma geral dessa (Evidência 5, p. 3) .
O reflexo financeiro advindo deste aditivo foi de 23,86% - R$ 6.025.084,17-, ao custo inicial (P0) de R$ 25.250.000,00.
Basicamente, o aditivo, solicitado pela supervisora pela Carta TVII-1387-C-008/2019 (Evidência 5, p. 3) , teve como justificativas:
 a) aumento das frentes de serviços implementadas pelo Consórcio FG-Ramal do Agreste, que gerou necessidade de acréscimos no quadro de pessoal, de locação de veículos e de instrumental de topografia;
 b) alteração de projetos em grande monta por parte do construtor, que demandam análise da supervisora; e
 c) necessidade de executar algumas atividades no período noturno, especialmente, as escavações dos túneis; e, também, aos sábados.
Para esse termo aditivo, os pareceres técnicos emitidos foram os seguintes: Parecer 3/2019/CFL/CGOF/DPE/SNSH da Fiscalização; Parecer Técnico 19/2019/CGOF/DPE/SNSH e Parecer 86/2019/CGOF/DPE/SNSH/MDR, estes últimos do Gestor do Contrato (Evidências 8-9 e 11) .  
Segundo o Parecer 3/2019/CFL/CGOF/DPE/SNSH da Fiscalização, a proposta do Consórcio TTE na referida carta consistiu na readequação da equipe, com a finalidade de desenvolver as atividades contratadas de forma satisfatória, sendo considerada indispensável a formalização desse aditivo, que estaria amparado art. 57, § 1º, inciso IV da Lei 8.666/1993 (Evidência 8, p. 4) . Nesse parecer, a fiscalização dispôs que (Evidência 8, p. 10-11) : 
'Há fundamentos técnicos que motivam a adequação da planilha contratual ao objeto e ao escopo contratado, bem como haver amparo legal para tanto';
'O 1º aditamento ao Contrato n.º 06/2017-MI é imprescindível para dar continuidade de forma satisfatória as atividades contratadas';
' (...) o valor inicialmente contratado, não se contrapõe ao art. 65, § 1º, da Lei n.º 8.666/93, uma vez que os acréscimos ao Contrato n.º 06/2017-MI ficaram abaixo dos 25% (vinte e cinco por cento) ';
as alterações estão 'vinculadas à melhor adequação às finalidades do interesse público, respeitando os direitos do contratado e, ainda, não haver a configuração do desvio de finalidade ao se promover as devidas adequações na planilha contratual'; e
o aditivo contratual enquadra-se na situação das alterações qualitativas, prevista no art. 65, inciso I, alínea 'b', 'uma vez que não se busca alterar o seu objeto em natureza ou dimensão', e sim, realizar ajustes necessários para o alcance do objeto contratado.
Na análise do pleito do aditivo, a Fiscalização acrescentou como justificativas o número elevado de interferências e de sítios arqueológicos verificados quando do implemento das frentes de serviços (evidência 8, p. 4) . 
Relativamente a essas interferências, não se encontrou, na carta enviada pela supervisora (Evidência 5) , menção a respeito. Dessa forma, não será considerada essa justificativa para fundamentar o aumento de valor do contrato.
O Parecer Técnico 19/2019/CGOF/DPE/SNSH do Gestor do Contrato 6/2017-MI, relativamente à fundamentação técnica, acompanhou o parecer da fiscalização exposto acima, apenas destacando que: o desconto ofertado inicialmente pelo Consórcio Supervisor vencedor do certame (desconto global de referência) foi ligeiramente superado (4,15% ante os 3,96%) ; não existiram elementos que indicassem a prática do chamado jogo de planilha; e a proposta de replanilhamento não contemplou a inclusão de serviços novos (Evidência 9) .
No Parecer 123/2019/CONJUR-MDR/CGU/AGU, que avaliou sob o aspecto jurídico a proposta do 1º Termo Aditivo, em síntese, constou que (Evidência 10) :
as manifestações das áreas técnicas do MDR não se sujeitam ao crivo da Conjur;
conforme a instrução processual em análise, foi verificado que a alteração pretendida, deriva de formulação concreta; da existência de justificativa e manifestação técnica do responsável pela execução contratual regularmente motivada; e da manifestação de ratificação por autoridade competente, tendo por fundamento as disposições do art. 58, inciso I, da Lei 8.666/1993;
de acordo com os argumentos técnicos trazidos aos autos, a modificação proposta para a execução contratual se compatibiliza nas disposições dos incisos I e IV do § 1º do art. 57 e § 1º do art. 65 da Lei 8.666/1993;
recomenda-se que, antes da celebração do instrumento pretendido, seja efetuada reanálise aprofundada e justificada para demonstrar a efetividade e o custo-benefício em favor do interesse público do Ministério;
' (...) a alteração do valor contratual está em acordo com a previsão da Subcláusula Segunda da Cláusula Sexta - Preços do Contrato nº 06/2017-MI que prevê possíveis alterações em seu valor'; e
a análise das justificativas apresentadas foi enquadrada nas alterações propostas no inciso IV do § 1º do art. 57 da Lei 8.666/1993.
Por sua vez, o Parecer 86/2019/CGOF/DPE/SNSH/MDR do Gestor do Contrato 6/2017-MI, em resposta aos questionamentos levantados pela Conjur, argumentou que (Evidência 11, p. 3-4) :
9. Os motivos que levaram a formalização do 1º Termo Aditivo ao Contrato nº 06/2017 foram explicitados pela Fiscalização do Contrato através do Parecer Técnico nº 0003/2019/CGOF (SEI 1170920) , no item 6.3, como podemos observar a seguir:
6.3 Em suma, o pleito de aditivo ao Contrato n.º 06/2017-MI sugere acréscimos no quadro de pessoal em função do aumento das frentes de serviços implementadas pelo Consórcio FG-Ramal do Agreste, afirma o Consórcio TTE, para isto, apresenta a relação de profissionais a serem contratos, assim como locação de veículos e instrumental de topografia. Também destacamos uma grande solicitação de alteração de projetos por parte do construtor, que demandam um incremento na equipe de supervisão para a análise em campo e em escritório dos pleitos solicitados, outro ponto de destaque é o elevado número de interferências e de sítios arqueológicos, verificados quando dos implementos das frentes de serviços. 
 (...) 
13. 	Relativamente ao assunto, essa Área Técnica Gestora ratifica seu posicionamento constante do Parecer Técnico nº 19/2019/CGOF (SEI 1184961) , itens 11 a 21, recomendando a formalização do 1º Termo Aditivo seguindo o entendimento da Fiscalização do Contrato. A formalização do referido Termo Aditivo é decisão da autoridade competente.
 (...) 
16. 	Dessa forma entendemos que os questionamentos/esclarecimentos levantados pela Conjur/MI, itens 9, 48, 49, 62 e 75 do Parecer-Jurídico nº 00123/2019/CONJUR-MDR/CGU/AGU (SEI 1283398) foram atendidos.
Examinando a Carta TVI l-1387-C-008-19 enviada pelo consórcio supervisor da obra (Evidência 5) , constatou-se, como será visto a seguir, que não houve o devido detalhamento das alterações que consubstanciaram o termo aditivo, não sendo possível aferir a sua adequabilidade e, portanto, sem a viabilidade de se empreender, pelos órgãos de controle, o imprescindível exame da real necessidade desse aditivo, principalmente no seu alcance, considerando o expressivo aumento do valor contratual de mais de 23%.
As alterações ocorreram nos serviços que compõem os itens a seguir apostos na tabela abaixo, destacando-se os percentuais de acréscimo em relação ao total do aditivo:
Tabela 1 - Acréscimos relativos ao 1º Replanilhamento
 Fonte: elaboração própria a partir das informações contidas na Evidência 6. 
Constata-se que o maior aumento incidiu nos dois primeiros itens, correspondendo a cerca de 90% do termo aditivo e ainda que o acréscimo em mão de obra foi quase a totalidade do aditivo (98,7%) .
Os profissionais acrescidos, no 1º Termo Aditivo, aos que já se encontravam na planilha contratual, e aqueles incluídos nesse termo - técnicos sêniores -, foram os seguintes, de acordo com a tabela abaixo: Consultores Especiais de ATO/ATP e Engenheiro Sênior ATP; Engenheiro Pleno; Técnico Sênior; Técnico Pleno; Técnico Laboratorista; Geólogo Pleno; Topógrafo; Auxiliar; Motorista; Técnico Sênior de Saúde e Segurança do Trabalho; e Técnico Sênior de Supervisão Ambiental.
Tabela 2 - Quantitativos de profissionais acrescidos no 1º Termo Aditivo
Fonte: elaboração própria a partir das informações contidas na Evidência 6.
Com base na planilha acima, passar-se-á a exemplificar apenas alguns acréscimos de pessoal realizados sem a devida justificativa (Evidência 5, p. 3-6) , com a sua devida análise, uma vez que os motivos alegados na proposta de aditivo dos outros profissionais foram semelhantes:
 a) Consultores ATO/ATP e Engenheiro Sênior ATP - foi exposto que terão diferentes frentes de serviços com execuções simultâneas, que demandarão um grande volume de serviços desses profissionais, 'sobretudo os de análises para adequação de projetos às situações reais de campo e soluções especiais de engenharia', requerendo uma equipe multidisciplinar, superior à inicialmente prevista.
 a.1) Análise: houve o incremento de 32 Consultores ATO/ATP, passando de 40 para 72 pessoa x mês (aumento de 80%) , e de Engenheiro Sênior ATP, passando de 60 para 63 pessoa x mês. Não se identificou um detalhamento de quantas e quais frentes de serviços foram acrescentadas ao projeto inicial e de como serão distribuídas as horas de cada profissional para as diferentes frentes ao longo do período contratual. Apenas foi apresentada a planilha com os acréscimos, não trazendo dados da composição para esses serviços nem memórias de cálculo.
 b) Acompanhamento e Controle/Relatórios - o acréscimo de Engenheiro Pleno e de Técnico Sênior foram assim justificados: 
 - em razão do aumento na demanda de trabalhos iniciais, previstas no cronograma da obra, surge a necessidade de adequar a equipe de sala técnica, acrescendo a contratação de um engenheiro pleno para apoio no acompanhamento e organizações dos projetos e controle do Portal GED, além do apoio na elaboração dos relatórios mensais;
 - para dar apoio ao atendimento das demandas para os consultores ATP/ATO, bem como para o gerenciamento instantâneo do Portal do Pisf.
 b.1) Análise: houve o incremento de Engenheiro Pleno, passando de 40 para 74 pessoa x mês (aumento de 85%) , e de item novo relativo a Técnico Sênior ATP em 34 pessoa x mês. Apenas foi colocado que o acréscimo de engenheiros proposto advém do aumento na demanda de trabalhos iniciais, previstas no cronograma da obra, sem maiores detalhamentos que pudessem dar suporte ao incremento. Ainda se expõem as atividades do engenheiro pleno, as quais não são capazes de justificar a real necessidade do aumento. Quanto ao item novo, seguiu a mesma linha, sendo justificado somente com a função a ser desempenhada.
 c) Supervisão de Obras Civis (Concreto Armado) - o acréscimo de Engenheiro Pleno, Técnico Laboratorista e Técnico Pleno foram assim justificados (Evidência 5, p. 4) :
Acréscimo de Eng. Sênior - Com a realização de diversas frentes de serviços simultâneas, em toda a extensão da obra, tais como: aquedutos, canais, túneis e estação de bombeamentos, surge a necessidade de ter profissionais mais experientes nas frentes de serviços integralmente. Para tanto, faz-se prudente propor o acréscimo de um profissional Sênior, permitindo assim uma fiscalização mais precisa e de forma integral.
Acréscimo de Tec. Laboratorista - Existe, igualmente, a necessidade de se aumentar, o número de Tec. laboratoristas, para o acompanhamento integral dos serviços e controle tecnológico que lhes compete, inclusive nos períodos noturno e de finais de semana. Considerando que o Contrato nº 06/2017-MI, firmado entre o MI o Consórcio TTE, prever apenas o acompanhamento das atividades na jornada de trabalho de 44 horas semanais, o acréscimo do número de profissionais, se faz necessário. 
Acréscimo de Técnico Pleno - Também em razão do aumento na demanda de serviços em diversas frentes simultâneas, tais como: aquedutos, canais, túneis e estação de bombeamento, surge a necessidade se incrementar as equipes de fiscalização de campo, com a contratação de mais técnicos, de forma a assegurar um melhor acompanhamento e consequentemente uma eficaz fiscalização dos serviços. (grifos nossos) 
 c.1) Análise: houve o incremento de Engenheiro Sênior, passando de 38 para 65 pessoa x mês (aumento de 71,1%) , de Técnico Laboratorista, passando de 38 para 62 pessoa x mês (aumento de 63,2%) e de Técnico Pleno, passando de 67 para 81 pessoa x mês (aumento de 20,9%) . Apenas foi colocado que iriam ser necessários os acréscimos, que precisariam de engenheiros e técnicos experientes nas frentes de serviço, que os técnicos laboratoristas seriam utilizados para acompanhamento integral dos serviços e controle tecnológico, inclusive nos períodos noturnos e em finais de semana. Da mesma forma, as justificativas não tiveram o condão de explicar o quantitativo acrescido.
Portanto, a carta da supervisora, solicitando o 1º Termo Aditivo não trouxe os elementos comprobatórios essenciais para a aferição da real necessidade dos quantitativos acrescidos propostos. Apesar do recorrente argumento do aumento de frentes de serviço simultâneas não se identificou um detalhamento dessas novas frentes acrescentadas ao projeto inicial e de como foram distribuídas as horas de cada profissional adicional ao longo do período contratual.
Por sua vez, as análises empreendidas pelos fiscais e pelo gestor do contrato, elaboradas por gestores subordinados ao Departamento de Projetos Estratégicos (DPE) da Secretaria Nacional de Segurança Hídrica (SNSH) do MDR, não se pautaram em examinar o mérito do acréscimo de pessoal, correspondente a cerca de 98,7% do valor do aditivo, com base em parâmetros objetivos de dimensionamento do aumento da equipe proposto. Apenas se detiveram a acatar as justificativas genéricas apresentadas pelo Consórcio Supervisor, sem o instar a comprovar tecnicamente, por meio de memórias de cálculos e outros documentos que servissem de supedâneo, as alterações de quantitativos de pessoal distribuídos ao longo do período contratual, em afronta ao art. 65, caput, da Lei 8.666/1993, aplicáveis por força do art. 39 da Lei 12.462/2011, art. 3º da Lei 12.462/2011 e art. 50 da Lei 9.784/1999.
Dessa forma, será proposta oitiva do MDR acerca dessa irregularidade verificada no 1º Termo Aditivo.
5º Termo Aditivo
O 5º Termo Aditivo (5º TA) , assinado em 18/6/2021, teve como objeto a readequação de equipe e alteração do prazo do contrato (Evidência 19) e foi solicitado pela supervisora pela Carta TVII-1387-361-20, de 30/10/2020, substituída, relativamente às planilhas de quantitativos readequados, pela Carta 1387-C-038-21, de 16/2/2021 (Evidências 13-15) , e teve como justificativas apresentadas pela supervisora:
prosseguimento, pelo Consórcio Construtor, de alterações e elaboração de novos projetos, de forma que os quantitativos acrescidos através do primeiro aditivo contratual se mostraram insuficientes para a execução de todas as atividades de Consultores ATP/ATO demandadas;
' (...) adequar e revisar as novas e complexas demandas relacionadas aos novos projetos executivos, atividades estas inerentes ao escopo do seu contrato', tendo o Consórcio TTE mobilizado todas as 135 pessoas/mês previstas no contrato e no primeiro aditivo;
análise de documentos remanescentes e avaliação de novos critérios de medição, uma vez que não havia mais saldo em planilha dos profissionais envolvidos na consultoria ATP/ATO a viabilizar a continuidade das atividades;
acompanhamento dos testes e comissionamento das obras; 
em função da postergação do prazo para conclusão das obras em seis meses, conforme pleito da construtora, o cronograma da supervisora teve que ser adequado, uma vez o seu contrato estaria atrelado ao da construtora.
Na proposição desse aditivo, a supervisora assevera que ele não descumpre o limite legal imposto no art. 65, §§1º e 2º, da Lei 8.666/1993, em razão do atendimento aos requisitos constantes na paradigmática Decisão 215/1999-TCU-Plenário (relatada pelo Ministro José Antônio Barreto de Macedo) , a qual reconheceu a possibilidade de superar aquele limite.
O reflexo financeiro advindo deste aditivo foi de 25,87% - R$ 6.530.988,06 -, que representa, juntando com o 1º TA, um acréscimo de 49,73% ao custo inicial (P0) , de R$ 25.250.000,00. 	
Para esse termo aditivo, os pareceres técnicos emitidos foram os seguintes: Parecer 6/2021/CFL/CGOF/DPE/SIH-MDR da fiscalização do contrato, de 29/3/2021, Parecer 56/2021/CGOF/DPE/SIH-MI, de 1/4/2021, Parecer 77/2021/CGOF/DPE/SNSH-MDR, de 31/5/2021 e Parecer 85/2021/CGOF/DPE/SNSH-MDR, de 31/5/2021 (Evidências 16 e 20-22) , sendo os três últimos da equipe gestora do contrato. Ainda foram proferidos os seguintes pareceres jurídicos: Parecer 216/2021/CONJUR-MDR/CGU/AGU, de 3/5/2021, e Nota 405/2021/CONJUR-MDR/CGU/AGU, de 8/6/2021 (Evidências 17-18) . 
Segundo o Parecer 6/2021/CFL/CGOF/DPE/SIH-MDR da Fiscalização, acerca da proposta do Consórcio TTE de readequação da equipe e alteração do prazo contratual, foi considerada indispensável a formalização do aditivo ao Contrato 6/2017-MI, nos termos das cláusulas contratuais: Cláusula vigésima quinta - acréscimos e supressões; Cláusula sétima - serviços extracontratuais (Evidências 1; e 16, p. 3-4) .
Nesse parecer, a Fiscalização dispôs que (Evidência 16) : 
entende que o prazo de execução do Contrato 6/2017-MDR deve ser prorrogado até 27/12/2021 e seu prazo de vigência para 27/3/2022;
seria necessário ampliar a quantidade de alguns profissionais e equipamentos para manter a justa remuneração da contratada. Avaliando inicialmente o quantitativo necessário para remuneração, observou-se que este corresponde ao acréscimo superior a 25%, em relação àquele inicialmente pactuado;
' (...) depreende-se que há fortes indícios de que o aditivo contratual seria financeiramente vantajoso à Administração Pública e os preços aplicados ao Contrato seriam inferiores aos de uma eventual licitação futura' (p. 7) ;
evidenciou-se ' (...) que a adequação da planilha contratual elucida fato superveniente que implicou em dificuldade não prevista ou previsível por ocasião da contratação inicial (...) ' (p. 8) ;
' (...) não há que se falar em mutação do objeto original, uma vez que, em sua essência, houve apenas uma readequação da planilha, com a finalidade de garantir o acompanhamento contínuo das obras por uma equipe da Engenharia do Proprietário/Supervisão' (p. 18) ;
em função da impossibilidade de se utilizar a Lei 8.666/1993 para aditar o contrato, deve ser utilizado como balizador jurisdicional a Decisão 215/1999 do Tribunal de Contas da União, que disciplinou ocasiões extraordinárias de alterações qualitativas em que o valor dos acréscimos supera 25%;
'Considerando que a supervisão está intimamente atrelada ao andamento da execução das obras, montagens e testes, ressaltamos que a sua falta compromete a execução do objeto principal, no caso a conclusão das obras do ramal do agreste' (p. 16) ;
'Após concordância da Engenharia do Proprietário, o Senhor Diretor do Departamento de Projetos Estratégicos analisou todas as informações, entendendo que há vantajosidade na celebração do Termo Aditivo ao Contrato n.º 06/2017-MI, visando a formalização do 2º Replanilhamento, conforme Despacho DPE/SNSH, SEI (3066477) , acostado ao processo n.º 59000.026181/2020-07' (p. 6) .
O Parecer Técnico 56/2021/CGOF/DPE/SIH-MI da Gestora do Contrato 6/2017-MI, relativamente à fundamentação técnica, ratificou o parecer da fiscalização exposto acima, esclarecendo que (Evidência 20) :
' (...) só há ajustes em quantitativos para adequar o cumprimento do objeto a nova situação de prazo de execução da obra objeto do Contrato nº 38/2015-MI' (p. 6) ;
o ajuste de planilha é necessário e imprescindível para que a equipe possa ser adequada, permitindo a execução do contrato e consequentemente a cumprimento do objeto;
'Identifica-se alguns itens que tiveram os seus quantitativos ajustados no 1º Replanilhamento, firmado no 1º Termo Aditivo, que não constavam da planilha que lastreou o edital. Houve o acréscimo de 5 (cinco) novos itens na planilha do Contrato Administrativo nº 06/2017-MI, importante destacar que os itens acrescidos já existiam em outras atividades' (p. 14) ; 
'Pelo exposto no item 3.8.2 deste Parecer, ratificamos o entendimento da fiscalização do contrato, que a base legal para a celebração do aditivo ao contrato nº 06/2017-MI é a Decisão nº 215-99 do Tribunal de Contas da União - TCU' (p. 18) ; e
' (...) a continuidade do Contrato nº 06/2017-MI é importantíssima para que seja mantida a execução das obras do Ramal do Agreste de forma satisfatória, dentro do novo prazo de conclusão das obras e de sua operação assistida, garantindo o atendimento do interesse público, no caso, garantir a segurança hídrica minorando o déficit hídrico da região beneficiada, por meio da transferência de água do Rio São Francisco, justificativa principal e primordial para a celebração do aditivo contratual ora em análise' (p. 6) .
Por meio dos pareceres jurídicos - Parecer 216/2021/CONJUR-MDR/CGU/AGU, de 3/5/2021, e Nota 405/2021/CONJUR-MDR/CGU/AGU, de 8/6/2021 (Evidências 17-18) , a área jurídica também se posicionou acerca da proposta do 5º Termo Aditivo.
No Parecer 216/2021/CONJUR-MDR/CGU/AGU, de 3/5/2021, a Consultoria Jurídica junto ao MDR concluiu (Evidência 17) :
'Ante o exposto, quanto à celebração do Quinto Termo Aditivo ao Contrato Administrativo nº 06/2017-MI, que pretende prorrogar os prazos de vigência e execução contratuais, bem como realizar o 2º replanilhamento contratual, examinando-se exclusivamente os aspectos jurídico-formais, abstraindo-se a oportunidade e a conveniência do ato, bem como os aspectos técnicos, orçamentários e contábeis, opina-se pela inviabilidade jurídica de aditamento além do limite de 25% previsto legalmente e pela possibilidade de prorrogação da vigência e execução do Contrato nº 06/2017-MI, observadas as recomendações do Parecer (...) ' (grifos nossos - p. 31) 
'Em vista disso, deve a Administração estar fiada no acerto das justificativas técnicas apresentadas, de modo que não haja dúvida acerca do incontestável preenchimento dos requisitos condicionantes expressos no Acórdão 215/1999-TCU-Plenário, citados acima' (p. 27) ;
'b) à luz das razões indicadas neste parecer, é preciso adequar as cláusulas terceira e quarta para observar o limite de 25% previsto no art. 65, §1º, da Lei nº 8.666/93, nos termos do Acórdão 508/2018-TCU-Plenário e do Acórdão 84/2020-TCU-Plenário' (grifos nossos - p. 31) ;
'Recomenda-se, outrossim, que a Administração avalie a necessidade de deflagração de procedimento licitatório para a contratação dos serviços objeto do presente processo.' (p. 31) 
Já no que tange à Nota 405/2021/CONJUR-MDR/CGU/AGU, foi abordada a proposta do 5º Termo Aditivo apenas 'quanto à observância do limite legal de 25% no contrato em análise para fins de oferecer mais subsídios para a tomada de decisão do gestor público', ratificando os termos do Parecer 216/2021/CONJUR-MDR/CGU/AGU. E concluiu que (Evidência 18, p. 3) :
Assim, pode-se afirmar que a segurança jurídica estará assegurada caso seja respeitado o limite de 25% imposto pela legislação, razão pela qual, salvo melhor juízo, essa deve ser a recomendação da Consultoria Jurídica, que não é vinculante para a Administração Pública, sendo ônus do gestor a responsabilidade pela tomada de decisão, conforme o Enunciado nº 05 do Manual de Boas Práticas Consultivas da Advocacia-Geral da União e entendimento do TCU (Acórdão 19/2002-TCU-Plenário e Acórdão 206/2007-TCU-Plenário) .
Por seu turno, o Parecer 77/2021/CGOF/DPE/SNSH-MDR e Parecer 85/2021/CGOF/DPE/SNSH-MDR, em resposta aos pareceres jurídicos da consultoria jurídica, acima colocados, buscou responder e esclarecer os itens levantados, concluindo, em síntese, que:
Parecer 77/2021/CGOF/DPE/SNSH-MD (Evidência 21, p. 14) 
Entende-se que foram superados os pontos requisitados no Acórdão 90/2001-TCU-Primeira Câmara, o Acórdão 508/2018-TCU-Plenário e no Acórdão 84/2020-TCU-Plenário e principalmente na Decisão n° 215/99-TCU Amparo Legal do Parecer 6 (SEI 3088072) da Fiscalização, assim como do Parecer 56 (SEI 3090376) desta área gestora do Contrato nº 06/2017-MI.
Parecer 85/2021/CGOF/DPE/SNSH-MDR (Evidência 22, p. 10) 
No entendimento de ordem técnica, considerando a fundamentação da área gestora e fiscalização do contrato, resta comprovado que, no caso concreto, a melhor opção para Administração é a formalização do Termo Aditivo proposto, baseando-se na Decisão nº 215/1999-Plenário do TCU. Entende-se que o mais razoável e oportuno, neste momento da obra, é aditar o Contrato nº 06/2017-MI em prazo e readequação da planilha orçamentária.
Cabe informar que, dentre outras informações requisitadas no Ofício 2-64/2021-TCU/SeinfraCOM (Evidência 4) , foram solicitadas memórias de cálculo e documentos que deram suporte à necessidade dos acréscimos nos replanilhamentos decorrentes do primeiro e do quinto termos aditivos do Contrato 6/2017-MI. Em resposta, o MDR enviou as cartas da supervisora com a proposta de readequação da equipe e a planilha com o cronograma, concernentes a esses aditivos (Evidências 5-6; 13 e 15) . Tais documentos já tinham sido recebidos como resposta ao Ofício 1-64/2021-TCU/SeinfraCOM (Evidência 2) .
Análise
Primeiramente, quanto ao fato de ter sido firmado o 5º Termo Aditivo com acréscimo de valor superior ao limite máximo de 25% do contratado, infringindo a Lei 8.666/1993, art. 65, § 1º, cabe informar que foi analisado em outro achado desta auditoria (item III.2) . Portanto, neste achado, não abordaremos essa irregularidade.
Segundo os pareceres técnicos, o objetivo principal deste aditivo foi a readequação dos quantitativos referentes aos profissionais locados em serviços específicos, necessários para o devido acompanhamento da obra in loco, motivado principalmente pela prorrogação, até 27/9/2021, do prazo de execução do Contrato 38/2015-MI, em função dos impactos causados pela pandemia do Covid-19. O aditivo teria como finalidade a manutenção da justa remuneração da contratada e foi considerado financeiramente vantajoso à Administração Pública, uma vez que os preços aplicados ao contrato seriam inferiores aos de uma eventual licitação.
Examinando a Carta TVII-1387-361-20, de 30/10/2020, substituída, relativamente às planilhas de quantitativos readequados, pela Carta TVII-1387-C-038-21, enviada pela supervisora da obra (Evidências 14-15) , constatou-se, de forma semelhante ao já verificado na análise do 1º Termo Aditivo (1º Replanilhamento) , que não houve o devido detalhamento das alterações que fundamentaram o termo aditivo, não sendo possível aferir a sua adequabilidade e, portanto, sem a viabilidade de se empreender, pelos órgãos de controle, o exame da real necessidade dessa alteração, principalmente no seu alcance, considerando o expressivo aumento do valor contratual, de cerca de 26%.
A tabela contendo os acréscimos referentes aos dois aditivos será apresentada a seguir, destacando-se, na última coluna, os aumentos percentuais dos quantitativos de pessoal em relação ao contratado, uma vez que o valor aditivado de mão de obra representou quase 96% do total dos aditivos, muito acima dos valores dos custos diretos. Cabe observar que, dos trinta itens aditivados, treze sofreram acréscimos acima de 50% do quantitativo inicialmente contratado, cinco acima de 100% e um acima de 223% (item 1.3.1.1 Consultor Especial - ATO/ATP) e ainda que, no 5º Termo Aditivo, houve redução de quantitativos, mas somente em um item constante da planilha inicial, correspondente a 0,2% do valor contratado, pois os outros dois decréscimos ocorreram em itens que foram adicionados por ocasião do 1º Termo Aditivo:
Tabela 3 - Quantitativos acrescidos referentes aos dois aditivos (1º e 5º TA) 
Fonte: elaboração própria a partir das informações contidas nas Evidências 6 e 13.
A título de exemplificação dessa falta de detalhamento dos quantitativos acrescidos, pode ser examinado o item correspondente aos consultores ATP/ATO, que passou de 40 para 129 pessoas x mês, correspondendo a 223% de aumento. Para explicar o aumento dos quantitativos desse item no 2º Replanilhamento, além do já acrescido no 1º Termo Aditivo, a supervisora alegou que o Consórcio Construtor continuou a alterar e elaborar novos projetos, tendo sido necessário adequar e revisar as novas e complexas demandas relacionadas a esses projetos. E ainda que teria que analisar os documentos remanescentes e proceder à avaliação de novos critérios de medição, uma vez que não havia mais saldo em planilha dos profissionais envolvidos nessa consultoria a viabilizar a continuidade das atividades. A supervisora não trouxe em sua solicitação de aditivo quais os projetos que seriam alterados e qual a complexidade das modificações. Cabe lembrar que o número de consultores já tinha sido expressivamente aumentado de 40 para 72 no 1º Replanilhamento, que equivaleu a 80% de aumento.
Outro questionamento refere-se à utilização dos consultores ATP/ATO até os últimos meses em quantitativo elevado (6 pessoas x mês) . Para se ter uma ideia de referência desse valor, no cronograma inicial foram previstos nos quatro primeiros meses 2 pessoas x mês, nenhuma nos últimos quatro meses do contrato e, nos outros meses, 1 pessoa x mês. Essa programação inicial parece mais coerente, pois, no início, há uma maior demanda de consultores que, no final, é praticamente inexiste. 
No 1º Replanilhamento, correspondente ao 1º Termo Aditivo, de 17/7/2019, foi prevista no cronograma de readequação uma modificação retroativa a partir da data de assinatura da Ordem de Serviço de 27/2/2018 (Evidência 7) . Da mesma forma, no 2º Replanilhamento, referente ao 5º Termo Aditivo, houve a retroatividade a partir de abril de 2021. Cabe informar que, acerca dessa retroatividade dos efeitos do aditivo, ela está sendo objeto de exame em outro achado (item III. 3) , e, portanto, não será analisada nesse momento. 
No entanto, interessante mostrar que o cronograma referente ao 1º Aditivo previu um maior número de profissionais no início do contrato e depois reduziu para 1 (uma) pessoa x mês por dezoito meses e nenhuma nos últimos quatro meses. 
No 2º Replanilhamento, correspondente ao 5º Aditivo, foram previstos, nesse item de consultores, 6 pessoas x mês de março a novembro de 2021, e, no último mês, dezembro de 2021 (final do prazo de execução) , 3 pessoas x mês. Como já dito acima, no final do contrato é esperada uma diminuição ou até mesmo a não utilização de consultores. E, no presente caso, houve um aumento bem acentuado até mesmo se comparado ao início do contrato, que previu 2 pessoas x mês.
De acordo com o último Relatório de Andamento das obras do Ramal do Agreste, Volume I, referente ao mês de junho de 2021, e as medições de março a junho de 2021 (Evidências 28, p. 123; evidências 23, 26-27) , foi elaborada a tabela abaixo, com a média mensal de profissionais da supervisora referente aos meses de março a junho de 2021 e o quantitativo do item 1.3.1.1 Consultor Especial - ATO/ATP.
Tabela 4 - Média mensal de profissionais da supervisora
Fonte: elaboração própria a partir das informações contidas nas Evidências 28, p. 123; evidências 23, e 26-27.
Analisando a tabela acima, constata-se que, próximo ao final da obra, o número de profissionais tem aumentado, e, dentre eles, de forma relevante, o quantitativo de consultores ATO/ATP, passando a 7 pessoas x mês. Rememora-se que, de acordo com o cronograma do 2º Replanilhamento, foi projetada a utilização de 6 pessoas x mês para esse quantitativo, que já seria alto, considerando o cronograma inicial e o estágio atual da obra. 
É sabido que, quanto mais a obra chega próxima ao seu final, menos alterações de projeto, e, em especial, daquelas de grande monta, são realizadas. Por isso, causa estranheza o elevado aumento de pessoal solicitado pela supervisora e aprovado pelo MDR, ainda mais sem as memórias de cálculo comprobatórias desse acréscimo.
Alega ainda a supervisora que teria que acompanhar os testes e comissionamento das obras e ainda que, em função da prorrogação do prazo para conclusão das obras em seis meses, conforme pleito da construtora, o seu cronograma teve que ser adequado, uma vez que o seu contrato estaria atrelado ao da construtora.
Nos termos da Subcláusula Segunda da Cláusula Décima Oitava do contrato com a supervisora, o recebimento provisório ficará sujeito, quando cabível, à conclusão de todos os testes de campo e à entrega dos manuais e instruções exigíveis (Evidência 1) . E ainda no termo de referência ao edital - que contém, nos termos da Cláusula Terceira do contrato, a descrição dos serviços de consultoria especializada de engenharia que compreendem a supervisão e o acompanhamento técnico da implantação do Ramal do Agreste - consta, em seu item 3.2.2 b2, que uma das funções específicas da supervisora é o acompanhamento e o controle de obras e relatórios, devendo acompanhar e certificar os procedimentos necessários à execução das etapas de teste, comissionamento e operação assistida do sistema (Evidência 24) . Dessa forma, a supervisora, quando elaborou sua proposta ao certame licitatório, já tinha conhecimento de sua obrigação contratual de acompanhar os testes e o comissionamento das obras, não sendo motivo para a proposição de aditivo.
A justificativa técnica para o aditamento contratual deve, além dos valores aditados, realizar apreciação dos quantitativos, embasados em pareceres e estudos técnicos pertinentes. Os valores acrescidos, principalmente de pessoal, devido a sua relevância no valor do aditivo, deveriam se pautar a partir de parâmetros objetivamente avaliados, balizados em quantidades e prazos de permanência dos profissionais integrantes da equipe, antes e após o aditamento contratual.
Portanto, as alegações genéricas da supervisora para o acréscimo de valor no 5º Termo Aditivo, baseadas na postergação do prazo para conclusão das obras e nas mudanças de alguns projetos da construtora, não são suficientes para justificar a necessidade desse aditivo, em razão de não terem sido apresentadas as memórias de cálculo que fundamentassem o relevante aumento dos quantitativos de pessoal, ainda mais, como visto acima, com um acréscimo de quantitativos tão expressivo.
Conclusão
Diante do exposto no exame da regularidade tanto do 1º Termo quanto do 5º Termo Aditivo, constatou-se que as análises empreendidas pela Fiscalização e pela equipe gestora do contrato, elaboradas por gestores subordinados ao DPE/SNSH/MDR, não foram baseadas em exame objetivo capaz de comprovar a necessidade de aumento dos quantitativos, com justificativa técnica apropriada, tendo sido precipuamente verificado o aspecto jurídico. Os agentes responsáveis não impeliram a supervisora a comprovar tecnicamente os dois aditivos, por meio de memórias de cálculos e outros documentos que servissem de supedâneo às alterações de quantitativos de pessoal distribuídos ao longo do período contratual, em afronta ao art. 65, caput, da Lei 8.666/1993, aplicáveis por força do art. 39 da Lei 12.462/2011, art. 3º da Lei 12.462/2011 e art. 50 da Lei 9.784/1999.
Diante do exposto, considera-se oportuno realizar oitiva do MDR e do Consórcio TPF Engenharia-Techne-Engeconsult, supervisor da obra por meio do Contrato 6/2017-MI, para que se manifestem sobre os indícios de irregularidade aqui relatados, verificados tanto no 1º quanto no 5º Termo Aditivo.
I.10. Extrapolação do limite legal para o aditamento contratual correspondente ao 5º Termo Aditivo do Contrato 6/2017-MI
Tipificação: 
Irregularidade grave com recomendação de continuidade (IGC) 
Justificativa de enquadramento (ou não) no conceito de IGP da LDO:
A irregularidade não se enquadra no inciso IV do § 1º do art. 138 da Lei 14.116/2020 (LDO/2021) , por se tratar de dano potencial, sem possibilidade de aferição para identificar a sua materialidade.
Situação encontrada:
Na celebração do quinto termo aditivo ao Contrato 6/2017-MI, constatou-se a majoração do valor do contrato em 49% do valor original, valor que excede, em muito, o limite legal de 25% previsto no art. 65, §§ 1º e 2º da Lei 8.666/1993, aplicável por força do art. 39 da Lei 12.462/2011. A decisão administrativa de elevar o valor do contrato também contraria a orientação jurisprudencial do TCU (Acórdão 508/2018-TCU-Plenário, Ministro Relator: Benjamin Zymler e Acórdão 84/2020-TCU-Plenário; Ministro Relator: Bruno Dantas) que não reconhece juridicidade à extrapolação do limite de 25% também para os contratos de supervisão.
Como visto na análise procedida no item anterior, o MDR aditou o contrato de supervisão da obra muito além do limite de 25% previsto no art. 65 da Lei de Licitações. 
Baseou-se, a área técnica do Ministério, na Decisão 215/1999 do TCU que, no seu entender, autorizaria a realização do aditivo além do limite legal, por se tratar de alterações qualitativas. 
Sobre essa questão, cumpre deixar registrado que a principal alegação de 'aumento das frentes de serviço' do contrato da obra principal, cujo regime de execução é de contratação integrada, não permite inferir, como consequência imediata, que a alteração dos serviços de supervisão daí decorrente tenha natureza qualitativa. Pelo contrário, o 'aumento das frentes de serviço' do contrato principal, por si só, não vai demandar aumento qualitativo na supervisão e sim aumentos quantitativos e por um período determinado, como já exposto anteriormente. De sorte, que também a Decisão 215/1999 não autorizaria a celebração do aditivo além do limite dos 25%. 
Ainda que, eventualmente, a natureza qualitativa dessas alterações venha a ser demonstrada nas argumentações a serem trazidas pelo MDR, cumpriria observar a jurisprudência do TCU sobre essa possibilidade de aditar contratos de supervisão além do limite legal. 
É que o Acórdão 508/2018-TCU-Plenário e o Acórdão 84/2020-TCU-Plenário, atuais paradigmas que tratam da questão, não reconhecem juridicidade de aditivo que excedam a esse limite. 
Essas orientações eram de conhecimento do MDR, uma vez que a Consultoria Jurídica da União, por meio do Parecer 216/2021/CONJUR-MDR/CGU/AGU, alertou o gestor quanto à jurisprudência mais recente do TCU acerca da matéria que, em caso concreto determinara: 
À Valec Engenharia, Construções e Ferrovias S. A. (Acórdão 508/2018-TCU-Plenário; Min. Rel. Benjamin Zymler) : 
9.7.1. abstenha-se de aditar contratos de supervisão de obras além do limite legal de 25% estabelecido no art. 81, §1º, da Lei 13.303/2016, e no art. 65, §1º, da Lei 8.666/1993, no caso de haver prorrogação de prazo na execução da obra supervisionada, adotando medidas tempestivas com vistas a realizar nova contratação de supervisão, caso necessário.
E ao Dnit (Acórdão 84/2020-TCU-Plenário) : 
9.1.3. abstenha-se de aditar além do limite legal de 25% os contratos de supervisão e gerenciamento de obras futuramente celebrados, por estar em desacordo com o estabelecido no art. 65, §§ 1º e 2º, da Lei 8.666/1993, inclusive quando a modificação do valor ocorrer em razão da prorrogação de prazo de vigência, adotando medidas tempestivas com vistas a realizar nova contratação, caso necessário. 
O gestor, no entanto, tomou a decisão de celebrar o aditivo em confronto com a orientação da Consultoria Jurídica da União, fazendo prevalecer o entendimento da área de engenharia do órgão que argumentou basicamente pela antieconomicidade de se realizar uma nova licitação em face de a obra estar próxima à conclusão, supondo, ainda, estarem atendidos os requisitos da Decisão 215/1999-TCU-Plenário para a realização do aditivo. 
Pareceria razoável o argumento da área técnica de aditar o contrato em razão do tempo necessário para um novo processo licitatório e de possíveis dificuldades em se ter um novo time de profissionais para supervisionar uma obra que estaria próxima do seu final. 
É importante salientar, no entanto, que a previsão de aditamento do contrato já se mostrava patente, pelo menos, desde outubro de 2020 com a apresentação da Carta TVII 1387-C-361-20, de 30/10/2020, ao MDR para um aditivo que veio a ser firmado em junho de 2021. Ademais, o primeiro termo aditivo, assinado em 17/7/2019, já havia majorado o valor do contrato em 23,86%, tornando previsível que um novo aditivo de valores levaria à extrapolação dos limites legais.
Havia tempo, assim, para que o MDR providenciasse a contratação de modo a atender os limites legais, bem como as determinações do TCU quanto à matéria. 
A imprevisão injustificada e a inação no tempo próprio favorecem à prática de aditamentos notoriamente contrários à lei, mas que se socorrem de uma razoabilidade de ocasião pautada numa suposta inviabilidade de uma conduta mais eficiente, sempre sobre o argumento do interesse público, do prazo, da necessidade da conclusão de uma obra de grande valor social etc. 
Importante ressaltar que ajustes realizados nessas circunstâncias elevam os riscos de desvios das normas que regem a matéria, aproximando-os de uma informalidade até mais permissiva que uma contratação direta, o que fere os princípios da legalidade, da isonomia, da publicidade e da moralidade. Concretamente, como se verá no próximo tópico, levou à celebração de aditivo com efeitos retroativos ao contrato, o que configura uma irregularidade ainda mais grave. 
Essas circunstâncias, quando decorrentes da falta de planejamento da administração, devem ser desestimuladas para que excepcionalidades bem delimitadas pela jurisprudência do Tribunal não venham a se tornar regra. 
A clarificação da orientação jurisprudencial do TCU visa, então, a evitar essa prática notoriamente contrária à boa prática administrativa
Assim, cumpre realizar a oitiva do MDR e do Consórcio TPF Engenharia-Techne-Engeconsult, supervisor da obra por meio do Contrato 6/2017-MI, para que se pronunciem sobre celebração de termo aditivo além dos limites legais previstos no art. 65, §§1º e 2º, da Lei 8.666/1993 (aplicável ao contrato em análise por força do art. 39 da Lei 12.462/2011) , contrária à jurisprudência do TCU e, ainda, à orientação da Consultoria Jurídica da União no Parecer 216/2021/CONJUR-MDR/CGU/AGU (Evidência 17) . 
I.11.  Celebração do 1º e 5º Termos Aditivos do Contrato 6/2017-MI com efeito retroativo às suas formalizações
Tipificação: 
Irregularidade grave com recomendação de continuidade (IGC) 
Justificativa de enquadramento (ou não) no conceito de IGP da LDO: 
A irregularidade não se enquadra no inciso IV do § 1º do art. 138 da Lei 14.116/2020 (LDO/2021) , por se tratar de dano potencial, sem possibilidade de aferição para identificar a sua materialidade.
Situação encontrada: 
Constatada a celebração do primeiro e quinto termos aditivos com efeitos retroativos às suas formalizações. O primeiro aditivo (Evidência 12) , requerido em janeiro de 2019, mês 10 da execução contratual (Evidência 5) , veio a ser firmado em 17/7/2019, mês 17 da execução contratual, com alteração da planilha retroagindo ao primeiro mês de sua execução, março de 2018 (Evidência 7) . Quanto ao quinto aditivo (Evidência 19) , viu-se que o termo, assinado em 18/6/2021, contém alterações na planilha que retroagem a março do mesmo ano (Evidência 13) . A conduta caracteriza infringência ao art. 60, parágrafo único, c/c o art. 61 da Lei 8.666/1993, haja vista que atos praticados sem cobertura contratual configuram contrato verbal com a administração o que os fulmina de nulidade.
Em relação a esses aditivos, o histórico de suas celebrações e as análises quanto ao injustificado aumento dos seus quantitativos constam na descrição do achado III.1 acima.
O presente tópico visa a destacar a irregularidade relacionada ao fato de se estar dando efeito retroativo ao contrato nesses dois aditamentos que tiveram impactos financeiros. 
Quanto ao primeiro aditivo, tem-se que a proposta do consórcio responsável pela supervisão consta da Carta TVII 1387-C-008-19 (Evidência 5) , recebida no Ministério em 9/1/2019, sendo contemporânea à metade do décimo mês da execução contratual.
O pedido foi, então, processado pela Administração por meio dos seguintes pareceres:
 a) Parecer 3/2019/CFL/CGOF/DPE/SNSH, de 28/2/2019 - da Fiscalização do contrato, que teve por objetivo (Evidência 8) :
a apresentação da argumentação que fundamenta tecnicamente a necessidade da formalização do primeiro Termo Aditivo ao Contrato Administrativo nº 06/2017-MI, cujo escopo consiste na Readequação da Equipe de Supervisão contratada pelo MI para supervisionar e acompanhar as obras de implantação do Ramal do Agreste - Trecho VII;
 b) Parecer Técnico 19/2019/CGOF, de 13/3/2019, do gestor do contrato, tratando de análise técnica quanto ao impacto financeiro e demais aspectos contratuais decorrentes da proposta de 1ª Readequação do orçamento  (1º Replanilhamento) , através da formalização do 1º Termo Aditivo, encaminhada pela Fiscalização do Contrato Administrativo nº 06/2017-MI - vinculado ao Edital RDC Presencial nº 04/2016-MI e seus anexos (Evidência 9) ;
 c) Parecer 123/2019/CONJUR-MDR/CGU/AGU, de 18/4/2019, da Consultoria Jurídica da União, referente à análise da minuta do Primeiro Termo Aditivo ao Contrato Administrativo 6/2017-MI (Evidência 10) ; e
 d)  Parecer 86/2019/CGOF/DPE/SNSH/MDR, de 2/5/2019, do Gestor do Contrato, esclarecimentos solicitados pela Conjur/MDR, através do Parecer-Jurídico 123/2019/CONJUR-MDR/CGU/AGU (SEI 1283398) , quanto à formalização do 1º Termo Aditivo ao Contrato 6/2017-MI (Evidência 11) .
Cumpridos esses trâmites processuais, com anuência integral ao pedido da contratada, o Primeiro Termo Aditivo veio a ser formalmente assinado pelo Secretário Nacional de Segurança Hídrica, apenas em 17/7/2019 (Evidência 12) .
No entanto, a planilha anexa à carta que fundamenta o pleito (Evidência 6) , acrescendo o valor do contrato em R$ 6.025.084,17, correspondente a 23,86% do seu valor inicial, contém alterações que remetem ao primeiro mês de execução do contrato (ver, por exemplo, item 2,4 da Planilha -'Microcomputador - configuração: Processador Intel Core i5, HD 500Gb, Memória RAM 4Gb, Tela ou Monitor + Sist. Operacional Windows 8 ou superior + Antivírus McAfee (licença para 1 ano) + Pacote Office 2016 + Microsoft Vision Professional Open 2016 + DWG TrueView (gratuito) + Topograph') .
Veja-se que a planilha é quem delimita os termos finais e iniciais das alterações solicitadas. Somente a partir da publicação no Diário Oficial da União (DOU) , é que ela passaria a produzir efeitos jurídicos, mas nunca para fatos pretéritos. O que se observa, no entanto, é que apenas no mês 17 da execução contratual o termo foi formalmente celebrado.
Entende-se que majorações anteriores a essa formalização só se cogitam de existir por acordos verbais, sabidamente nulos, consoante estabelece o art. 60, parágrafo único, da Lei 8.666/1993.
Assim, as alterações previstas na planilha que se iniciam no primeiro mês de execução do contrato e se estendem até a data da sua formalização não podem ser consideradas para autorizar liquidações a elas relacionadas.
A mesma irregularidade também se constata na celebração do quinto aditivo. Nesse caso, o termo veio a ser assinado em 18/6/2021 (Evidência 19) com publicação no Diário Oficial da União em 23/6/2021 (Evidência 29) . Dele, no entanto, fazia parte a planilha orçamentária que projetara alterações do contrato a partir de março de 2021 (Evidência 13) , data bem anterior, portanto, à assinatura do aditivo, permitindo inferir que se pretendeu retroagir efeitos jurídicos a fatos anteriores à celebração da avença. 
Deriva, daí, a nulidade do termo aditivo quanto às mudanças dos quantitativos presentes na planilha que lhes serviu de base, ao menos até o momento em que ele pode ser considerado formalmente existente no mundo jurídico, i.e., a partir da sua publicação no DOU, pois, antes dessa data, o que se cogita de existir é um contrato verbal com a administração, sabidamente nulo, consoante estabelece o art. 60, parágrafo único, da Lei 8.666/1993. Não poderia, dessa forma, o MDR autorizar a realização de qualquer ato administrativo (empenhos, medições, pagamentos)  com base no referido termo. 
Lembra-se que, embora o pleito inicial da contratada seja datado de outubro de 2020, todo o procedimento para sua formalização se estende muito além do mês de março de 2021, mês a partir do qual deveria valer os efeitos do replanilhamento, cabendo destacar as datas dos seguintes pareceres: 
a)  Parecer 6/2021/CFL/CGOF/DPE/SNSH-MDR, de 29/3/2021 - da fiscalização do contrato, que analisa e anui com o pedido de replanilhamento feito pela contratada (Evidência 16) ; 
b) Parecer 56/2021/CGOF/DPE/SIH-MI, de 1/4/2021 - assinado pelo gestor do contrato, que analisa tecnicamente o impacto financeiro e demais aspectos contratuais decorrentes da proposta para readequação do orçamento (2º Replanilhamento) e prorrogação dos prazos do Contrato Administrativo 06/2017-MI - vinculado ao RDC Eletrônico 4/2016-MI e respectivos anexos - visando à formalização do Quinto¿Aditivo (Evidência 20) ;
c) Parecer 216/2021/CONJUR-MDR/CGU/AGU, de 3/5/2021 - da Consultoria Jurídica da União, que opina pela inviabilidade jurídica da celebração do Termo Aditivo, em virtude de o acréscimo ser superior ao limite legal de 25% em face da jurisprudência do TCU (Evidência 17) ;
d) Parecer 77/2021/CGOF/DPE/SNSH-MDR, de 7/5/2021 - do gestor do contrato, contendo resposta ao¿Parecer Jurídico 216/2021/CONJUR-MDR/CGU/AGU (Evidência 21) ;
e)  Parecer 85/2021/CGOF/DPE/SNSH-MDR, de 31/5/2021, do gestor do contrato substituto, com resposta ao Parecer Jurídico 216/2021/CONJUR-MDR/CGU/AGU (SEI 3137918) , referente ao 5º Termo Aditivo -¿2º Replanilhamento e aditivo de prazo do Contrato nº 06/2017-MI (Evidência 22) ; e
f) Nota 405/2021/CONJUR-MDR/CGU/AGU, de 8/6/2021, da Consultoria Jurídica da União, em resposta ao Parecer 85/2021/CGOF/DPE/SNSH-MDR, reafirmando o posicionamento do Parecer 216/2021/CONJUR-MDR/CGU/AGU (Evidência 18) .
Pela cronologia dos atos relacionados à formalização do aditivo, constata-se a situação em que a administração empreende esforços da sua máquina burocrática para análise de um pleito cujo conteúdo, desde os primeiros passos da tramitação, não deveria ser apreciado por conter pedido inviável juridicamente. 
No entanto, o que se vê são pareceres jurídicos e técnicos que se estendem pelos meses de abril, maio e junho de 2021, para analisar um pedido que perdera seu objeto em março. 
Depara-se aqui com a ocorrência de, no mínimo, um erro crasso que, aparentemente, também não mereceu críticas da Consultoria Jurídica da União. Ressalta-se a importância das procuradorias como instâncias de controle dos processos administrativos. Nos termos do Regimento Interno da Consultoria Jurídica junto ao Ministério do Desenvolvimento Regional (Portaria-AGU 393/2020) compete à referida consultoria examinar, prévia e conclusivamente, no âmbito do Ministério, os textos dos contratos ou instrumentos congêneres, a serem publicados e celebrados, bem como orientar a execução das atividades relacionadas com a análise de processos e documentos, bem como a realização de estudos e a emissão de pareceres e notas referentes a aditivos e ajustes congêneres relativos a projetos estratégicos (art. 11, inciso I, alínea b) .
Observar a que período no tempo corresponde o termo aditivo é procedimento básico essencial e prévio à sua formalização. A emissão de parecer sem observar esse procedimento constitui indício da ocorrência de erro grosseiro (art. 28 da Lei de Introdução às normas do Direito Brasileiro) que pode levar à responsabilização, também, do parecerista jurídico, o que impõe a realização da oitiva Conjur junto ao MDR sobre essa irregularidade.
Com vistas a especular sobre a hipótese da ocorrência, ainda que inescusável, de um erro administrativo, foram solicitadas as medições do Contrato 6/2017-MI, a partir do mês de março de 2021. Essa solicitação foi respondida por meio da Nota Técnica 19/2021/DPE/SNSH-MDR (Evidência 30) . 
Constatou-se, então, que o boletim referente ao mês de março de 2021, como deveria ser, não contemplou a majoração alvitrada no termo aditivo em comento. 
Ocorre que já no mês de abril de 2021, tem-se uma planilha de medição com quantitativos reformulados (Evidência 23) , contemplando os aumentos que só poderiam lá constar se o aditivo tivesse sido celebrado em data anterior, mas, como já se viu, isso somente veio a ocorrer no final do mês de junho. Cabe enfatizar, tudo se passava como se o aditivo já tivesse sido firmado. 
Apenas para exemplificar, os itens 1.3.1.1 (Consultor Especial ATO/ATP) e 1.3.1.2 (Engenheiro Sênior)  - itens que contribuem com uma majoração de R$ 2,4 milhões ao contrato, correspondendo a 40% do valor do aditivo - foram medidos no montante mensal de sete engenheiros para cada um dos itens nos meses de abril (Evidência 23) e junho (Evidência 33) . 
Entende-se que o teor da planilha do quinto aditivo, quanto ao perfil dos profissionais necessários, é incongruente com o estágio da obra. A título de ilustração, o boletim de abril registra a presença de 29 engenheiros na equipe de supervisão, dos quais, 14 estariam responsáveis por análise de projeto, o que é fora do padrão para uma obra que já se encontra praticamente concluída (Evidência 23) . 
 Em relação aos indícios de irregularidades acima, propõe-se:
A oitiva do MDR e do Consórcio TPF Engenharia-Techne-Engeconsult, supervisor da obra por meio do Contrato 6/2017-MI, sobre a celebração do primeiro termo aditivo e do quinto termo aditivo ao mencionado contrato, com infringência ao art. 60, parágrafo único, c/c o art. 61 da Lei 8.666/1993, consistindo na retroação de efeitos jurídicos a contrato, à luz do exposto na presente instrução;
A oitiva da Consultoria Jurídica da União para que se pronuncie sobre a ausência de pronunciamento sobre indícios de irregularidade relacionada à retroação de efeitos jurídicos a contrato, constatadas na celebração do primeiro termo aditivo e do quinto termo aditivo do Contrato 6/2017-MI, em atenção ao art. 1º, inciso VI, alínea a, e do art. 11, inciso I, alínea b, do Anexo I da Portaria 393/2020 da Advocacia-Geral da União.
Conclusão 
Trata-se de auditoria realizada no Ministério do Desenvolvimento Regional (MDR) , com o objetivo de verificar a regularidade dos atos relacionados à contratação das obras de construção do Ramal do Agreste, estrutura integrante do Projeto de Integração do Rio São Francisco com as Bacias Hidrográficas do Nordeste Setentrional (Pisf) .
A partir do objetivo do trabalho e a fim de avaliar em que medida os recursos estão sendo aplicados de acordo com a legislação pertinente, formularam-se as questões adiante indicadas:
Questão 1: As execuções do contrato principal e de supervisão atendem às cláusulas contratuais e aos regimes de execução previstos na Lei 8.666/1993 e na Lei 12.462/2011?; e 
Questão 2: A fiscalização por parte da administração está sendo executada de forma adequada, nos termos da Lei 8.666/1993, art. 58, inciso III, c/c o art. 67, e da Lei 12.462/2011, art. 39?
Assim, com base nos procedimentos provenientes de cada questão de auditoria, foram constatados os seguintes indícios de irregularidades:
ausência de justificativa técnica para a formalização do 1º e do 5º Termo Aditivo do Contrato 6/2017-MI;
extrapolação do limite legal para o aditamento contratual correspondente ao 5º Termo Aditivo do Contrato 6/2017-MI; e
celebração do 1º e 5º Termos Aditivos do Contrato 6/2017-MI com efeito retroativo às suas formalizações.
Em relação ao primeiro achado, foi verificado que houve ausência de justificativas técnicas na formalização do 1º e 5º Termos Aditivos do Contrato 6/2017-MI baseadas em parâmetros que refletissem o dimensionamento dos quantitativos de profissionais de supervisão e gerenciamento, lastreados em memórias de cálculo e documentos que servissem de suporte técnico à necessidade dos acréscimos nos replanilhamentos desses aditivos, com violação ao disposto no art. 65, caput, da Lei 8.666/1993, aplicáveis por força do art. 39 da Lei 12.462/2011, art. 3º da Lei 12.462/2011 e art. 50 da Lei 9.784/1999. Dessa forma, propõe-se a oitiva do MDR e do Consórcio TPF Engenharia-Techne-Engeconsult, supervisor da obra por meio do Contrato 6/2017-MI, para que se manifestem sobre o presente indício de irregularidade.
Quanto ao segundo achado, constatou-se, na celebração do 5º Termo Aditivo ao Contrato 6/2017-MI, a majoração acumulada do valor do contrato em 49% do valor original, valor que excede o limite legal de 25% previsto no art. 65, §§ 1º e 2º da Lei 8.666/1993. A decisão administrativa de elevar o valor do contrato também contraria a orientação jurisprudencial mais recente do TCU (Acórdão 508/2018-TCU-Plenário, Ministro Relator: Benjamin Zymler, e Acórdão 84/2020-TCU-Plenário, Ministro Relator: Bruno Dantas) , que não reconhece juridicidade da extrapolação do limite de 25% também para os contratos de supervisão. Dessa forma, propõe-se a oitiva do MDR e do Consórcio TPF Engenharia-Techne-Engeconsult, supervisor da obra por meio do Contrato 6/2017-MI, para que se pronunciem sobre o presente indício de irregularidade
E, relativamente ao terceiro achado, constatou-se a celebração do 1º e 5º Termos Aditivos do Contrato 6/2017-MI com efeito retroativo à data de suas formalizações. A conduta caracteriza infringência ao art. 60, parágrafo único, c/c o art. 61 da Lei 8.666/1993, haja vista que atos praticados sem cobertura contratual configuram contrato verbal com a administração, o que lhes fulmina de nulidade ante o que dispõe o art. 60 do diploma legal. Dessa forma, propõe-se a oitiva do MDR e do Consórcio TPF Engenharia-Techne-Engeconsult, supervisor da obra por meio do Contrato 6/2017-MI, para que se manifeste sobre o presente indício de irregularidade e, à luz do art. 1º, inciso VI, da Portaria 393/2020 da Advocacia-Geral da União, também da Consultoria Jurídica junto ao MDR, para que se manifestem sobre a ausência de pronunciamento quanto à questão nos pareceres relativos aos aditamentos.
Por fim, como o encaminhamento proposto contém a medida preliminar de oitiva do MDR, entendeu-se despiciendo o encaminhamento do presente relatório para comentários dos gestores.
Entre os benefícios estimados desta fiscalização, tem-se a possibilidade de correção de irregularidades, por meio da atuação tempestiva do controle, evitando que sejam materializados riscos potenciais que afetem o alcance dos resultados do empreendimento e causem danos aos cofres públicos.
Proposta de encaminhamento
Ante todo o exposto, submetem-se os autos à consideração superior, propondo:
0. realizar, com fulcro no art. 250, inciso V, do Regimento Interno do Tribunal de Contas da União, as oitivas a seguir:
 a) do Ministério do Desenvolvimento Regional e do Consórcio TPF Engenharia-Techne-Engeconsult, supervisor da obra por meio do Contrato 6/2017-MI, para que, no prazo de quinze dias, manifestem-se a respeito dos seguintes indícios de irregularidades:
a.1) ausência de justificativa técnica na formalização do 1º e 5º Termo Aditivo do Contrato 6/2017-MI, com violação ao disposto no art. 65, caput, da Lei 8.666/1993, aplicáveis por força do art. 39 da Lei 12.462/2011, art. 3º da Lei 12.462/2011 e art. 50 da Lei 9.784/1999;
a.2) extrapolação do limite legal para o aditamento contratual correspondente ao 5º Termo Aditivo do Contrato 6/2017-MI, em afronta ao art. 65, §§ 1º e 2º, da Lei 8.666/1993, aplicável por força do art. 39 da Lei 12.462/2011; e
a.3)  celebração do 1º e 5º Termos Aditivos do Contrato 6/2017-MI com efeito retroativo às suas formalizações, com infringência do art. 60, parágrafo único, c/c o art. 61 da Lei 8.666/1993, aplicáveis por força do art. 39 da Lei 12.462/2011.
b) da Consultoria Jurídica junto ao MDR da Advocacia-Geral da União, para que, no prazo de quinze dias, manifeste-se a respeito da ausência de pronunciamento, nos pareceres constantes dos autos, sobre o indício de irregularidade colocado no subitem 'a.3' acima, tendo em vista o disposto no art. 1º, inciso VI, e no art. 11 do Anexo da Portaria 393/2020 da Advocacia-Geral da União;
 c) encaminhar cópia deste relatório e da decisão que vier a ser proferida para subsidiar as respostas às oitivas."
É o Relatório.

não há.

Não atuou.

AUDITORIA. FISCOBRAS 2021. MINISTÉRIO DE DESENVOLVIMENTO REGIONAL (MDR). EXECUÇÃO DAS OBRAS DE CONSTRUÇÃO DO RAMAL DO AGRESTE PERNAMBUCANO. IRREGULARIDADES NOS TERMOS ADITIVOS DO CONTRATO DE SUPERVISÃO DAS OBRAS. OITIVAS.

RELATÓRIO DE AUDITORIA (RA)

Secretaria de Infraestrutura Hídrica, de Comunicações e de Mineração (SeinfraCOM).

Em exame Auditoria de Conformidade realizada no âmbito do Fiscobras 2021, com o objetivo de verificar a regularidade dos atos relacionados à execução das obras do Ramal do Agreste Pernambucano, que se encontra sob a responsabilidade do Ministério de Desenvolvimento Regional (MDR) .
O empreendimento foi orçado em R$ 1,16 bilhões (R$ 1.130.300.000,00 - valor de referência em nov/2014, mais R$ 37.806.072,92 - valor de referência em out/2015, correspondente à soma dos valores dos Contratos 38/2015-MI e 6/2017-MI, respectivamente) .
A equipe da Secretaria de Infraestrutura Hídrica, de Comunicações e de Mineração (SeinfraCom) apontou os seguintes achados de auditoria:
ausência de justificativa técnica na formalização do 1º e do 5º Termo Aditivo do Contrato 6/2017-MI;
extrapolação do limite legal para o aditamento contratual correspondente ao 5º Termo Aditivo do Contrato 6/2017-MI; e
celebração do 1º e 5º Termos Aditivos do Contrato 6/2017-MI com efeito retroativo à data de suas formalizações.
O Contrato 6/2017-MI, celebrado em 20/4/2017, tem por objeto a execução de serviços de consultoria especializada de engenharia do proprietário (coordenação; gerenciamento; supervisão; acompanhamento; fiscalização; assistência técnica de obras - ATO e análise técnica de projetos - ATP) para implantação do Ramal do Agreste do Projeto de Integração do Rio São Francisco com as Bacias Hidrográficas do Nordeste Setentrional (Pisf) .
Foi contratado o Consórcio TTE, formado pelas Empresas TPF Engenharia Ltda., Techne Engenheiros Consultores Ltda. e Engeconsult Consultores Técnicos Ltda., tendo sido emitida ordem de início de serviço em 27/2/2018.
O referido contrato, no valor de R$ 25.250.000,00, com prazo de execução de quarenta meses da emissão da ordem de serviço, foi celebrado no âmbito do Regime Diferenciado de Contratação - RDC Eletrônico 4/2016, sob o regime de empreitada por preço unitário, nos termos do disposto no inciso IV do art. 1º e art. 8º da Lei 12.462/2011.
Com relação ao primeiro achado, a SeinfraCom verificou que houve ausência de justificativas técnicas na formalização do 1º e 5º Termos Aditivos do Contrato 6/2017-MI baseadas em parâmetros que refletissem o dimensionamento dos quantitativos de profissionais de supervisão e gerenciamento, lastreados em memórias de cálculo e documentos que servissem de suporte técnico à necessidade dos acréscimos nos replanilhamentos desses aditivos, com violação ao disposto no art. 65, caput, da Lei 8.666/1993, aplicável por força dos arts. 3º e 39 da Lei 12.462/2011 e do art. 50 da Lei 9.784/1999.
De acordo com a unidade técnica, as análises empreendidas pela Fiscalização e pela equipe gestora do contrato, elaboradas por gestores subordinados ao DPE/SNSH/MDR, não foram baseadas em exame objetivo capaz de comprovar a necessidade de aumento dos quantitativos, com justificativa técnica apropriada, tendo sido precipuamente verificado o aspecto jurídico, bem como os agentes responsáveis não impeliram a supervisora a comprovar tecnicamente os dois aditivos, por meio de memórias de cálculos e outros documentos que servissem de supedâneo às alterações de quantitativos de pessoal distribuídos ao longo do período contratual.
Em vista disso, a SeinfraCom propõe que seja realizada a oitiva do MDR e do Consórcio TPF Engenharia-Techne-Engeconsult, supervisor da obra por meio do Contrato 6/2017-MI, para que se manifestem sobre os indícios de irregularidade verificados nesses dois termos aditivos.
Já com relação ao segundo achado, a equipe de auditoria constatou que na celebração do 5º Termo Aditivo ao Contrato 6/2017-MI houve a majoração acumulada do valor do contrato em 49,73% do valor original, valor que excede o limite legal de 25% previsto no art. 65, §§ 1º e 2º, da Lei 8.666/1993.
O 1º Termo Aditivo (TA) foi pactuado no valor de R$ 6.025.084,17. Assim, esse aditivo teve um reflexo financeiro de 23,86% ao custo inicial (P0) de R$ 25.250.000,00 do Contrato 6/2017-MI. Já o reflexo financeiro advindo do 5º Termo Aditivo foi de 25,87% (R$ 6.530.988,06) , o que representa, juntando com o 1º TA, um acréscimo de 49,73% ao custo original do contrato.
Assim, além de descumprir o disposto na Lei de Licitação, a decisão administrativa de elevar o valor do contrato também contraria a orientação jurisprudencial mais recente deste Tribunal, a exemplo do Acórdão 508/2018-TCU-Plenário, Relator Ministro Benjamin Zymler e do Acórdão 84/2020-TCU-Plenário, Relator Ministro Bruno Dantas, que não reconhece juridicidade da extrapolação do limite de 25% também para os contratos de supervisão.
Essas orientações eram de conhecimento do MDR, uma vez que a Consultoria Jurídica da União, por meio do Parecer 216/2021/CONJUR-MDR/CGU/AGU, alertou o gestor quanto à jurisprudência mais recente do TCU acerca da matéria.
Além disso, a unidade técnica apurou que a previsão de aditamento do contrato já se mostrava patente, pelo menos, desde outubro de 2020 com a apresentação da Carta TVII 1387-C-361-20, de 30/10/2020, ao MDR para um aditivo que veio a ser firmado em junho de 2021. Ademais, o primeiro termo aditivo, assinado em 17/7/2019, já havia majorado o valor do contrato em 23,86%, tornando previsível que um novo aditivo de valores levaria à extrapolação dos limites legais.
Desse modo, teria havido tempo suficiente para que o MDR providenciasse a contratação de modo a atender os limites legais, bem como as determinações do TCU quanto à matéria.
Conforme bem destacado pela unidade técnica, a imprevisão injustificada e a inação no tempo próprio favorecem a prática de aditamentos notoriamente contrários à lei, mas que se socorrem de uma razoabilidade de pautada numa suposta inviabilidade de uma conduta mais eficiente, sob o argumento do interesse público, do prazo, da necessidade da conclusão de uma obra de grande valor social etc.
Ressalto que ajustes realizados nessas circunstâncias elevam os riscos de desvios das normas que regem a matéria, aproximando-os de uma informalidade até mais permissiva que uma contratação direta, o que fere os princípios da legalidade, da isonomia, da publicidade e da moralidade. Concretamente, como se verá a seguir, levou à celebração de aditivo com efeitos retroativos ao contrato, o que, caso não venha a ser elidida, pode configurar uma irregularidade ainda mais grave.
Essas circunstâncias, quando decorrentes da falta de planejamento da Administração, devem ser desestimuladas para que excepcionalidades bem delimitadas pela jurisprudência do Tribunal não venham a se tornar regra. 
Dessa forma, a SeinfraCom propõe a oitiva do MDR e do Consórcio, supervisor da obra, para que se pronunciem sobre celebração de termo aditivo além dos limites legais previstos no art. 65, §§1º e 2º, da Lei 8.666/1993 (aplicável ao contrato em análise por força do art. 39 da Lei 12.462/2011) , contrária à jurisprudência do TCU e, ainda, à orientação da Consultoria Jurídica da União no Parecer 216/2021/CONJUR-MDR/CGU/AGU.
Quanto ao terceiro achado, a equipe de auditoria verificou que os 1º e 5º Termos Aditivos do Contrato 6/2017-MI foram celebrados com efeito retroativo à data de suas formalizações.
 O primeiro aditivo, requerido em janeiro de 2019, mês 10 da execução contratual, veio a ser firmado em 17/7/2019, mês 17 da execução contratual, com alteração da planilha retroagindo ao primeiro mês de sua execução, março de 2018. Quanto ao quinto aditivo, observou-se que o termo, assinado em 18/6/2021, contém alterações na planilha que retroagem a março do mesmo ano.
A SeinfraCom considera que a conduta caracteriza infringência ao art. 60, parágrafo único, c/c o art. 61 da Lei 8.666/1993, haja vista que atos praticados sem cobertura contratual configuram contrato verbal com a Administração, o que lhes fulmina de nulidade ante o que dispõe o art. 60 do mencionado diploma legal. 
Além disso, a unidade técnica apurou que a conduta dos gestores não mereceu críticas da Consultoria Jurídica da União. Nos termos do Regimento Interno da Consultoria Jurídica junto ao Ministério do Desenvolvimento Regional (Portaria-AGU 393/2020) , compete à referida Consultoria examinar, prévia e conclusivamente, no âmbito do Ministério, os textos dos contratos ou instrumentos congêneres, a serem publicados e celebrados, bem como orientar a execução das atividades relacionadas com a análise de processos e documentos, bem como a realização de estudos e a emissão de pareceres e notas referentes a aditivos e ajustes congêneres relativos a projetos estratégicos (art. 11, inciso I, alínea b) .
Nesse sentido, a SeinfraCom pondera que a observância do período no tempo correspondente ao termo aditivo é procedimento básico essencial e prévio à sua formalização. Assim, o entendimento da equipe de auditoria é no sentido de que a emissão de parecer sem observar esse procedimento constitui indício da ocorrência de erro grosseiro (art. 28 da Lei de Introdução às normas do Direito Brasileiro) que pode levar à responsabilização, também, do parecerista jurídico.
Dessa maneira, em relação a esses indícios de irregularidades, a SeinfraCom propõe as oitivas do MDR e do Consórcio supervisor da obra, para que se manifestem sobre a celebração do primeiro termo aditivo e do quinto termo aditivo do Contrato 6/2017-MI celebrados com efeito retroativo às suas formalizações, infringindo o disposto no art. 60, parágrafo único, c/c o art. 61 da Lei 8.666/1993 e, à luz do art. 1º, inciso VI, da Portaria 393/2020 da Advocacia-Geral da União, também da Consultoria Jurídica junto ao MDR, para que se manifeste sobre a ausência de pronunciamento quanto à questão nos pareceres relativos aos aditamentos.
Concordo com as análises empreendidas pela equipe de auditoria e acolho os encaminhamentos propostos pela SeinfraCom no sentido de se promover as oitivas do MDR, do Consórcio TPF Engenharia-Techne-Engeconsult, supervisor da obra por meio do Contrato 6/2017-MI, e da Consultoria Jurídica junto ao MDR da Advocacia-Geral da União (AGU) para pronunciamento acerca dos indícios de irregularidade verificados pela equipe de auditoria, descritos acima.
Ante o exposto, manifesto-me por que o Tribunal aprove o Acórdão que ora submeto à apreciação deste Colegiado.
TCU, Sala das Sessões, em 27 de outubro de 2021.
AUGUSTO SHERMAN CAVALCANTI 
Relator